臺灣宜蘭地方法院刑事判決　　　　　　　 99年度訴字第474號
公　訴　人　台灣宜蘭地方法院檢察署檢察官
被　　　告　林文良
選任辯護人　羅明宏律師
被　　　告　吳炳鐘
選任辯護人　林志嵩律師
被　　　告　邱正宗
指定辯護人　本院公設辯護人黃之中
上列被告等因偽造有價證券等案件，經檢察官提起公訴（99年度
偵字第627號、第808號、第4873號），本院判決如下：
    主  文
林文良共同教唆犯偽證罪，處有期徒刑陸月。
吳炳鐘共同犯偽造有價證券罪，處有期徒刑年貳月。附表一所
示之借據紙、附表二所示之本票紙，均沒收；又犯偽證罪，
處有期徒刑月。應執行有期徒刑年月。附表一所示之借據
紙、附表二所示之本票紙，均沒收。
邱正宗共同犯偽造有價證券罪，處有期徒刑年貳月。附表一所
示之借據紙、附表二所示之本票紙，均沒收；又犯偽證罪，
處有期徒刑月。應執行有期徒刑年月。附表一所示之借據
紙、附表二所示之本票紙，均沒收。
    事  實
一、林文良（涉犯行使偽造私文書及偽造有價證券等罪，經台灣
    高等法院98年度上訴字第4643號刑事判決判處應執行有期徒
    刑3年5月，現由最高法院審理中）與從事仲介業務之吳炳鐘
    、邱正宗明知林文良之母林郭腰治生前並未向呂有明借款，
    為使林郭腰治之其他繼承人誤認林郭腰治生前積欠他人債務
    共新台幣（下同）870萬元亟需清償，而同意共同出售林文
    良、林郭腰治及林文良之弟林文貴、林文慶共有之台北市○
    ○區○○段0000-0000地號土地，竟共同基於意圖供行使之
    用而偽造有價證券、行使偽造私文書之犯意聯絡，於民國96
    年4月25日18時許，在邱正宗位於台北縣五股鄉○○路○段
    405號住處，由吳炳鐘提供附表一、附表二所示已繕打部分
    文字內容之借據3張、本票3張，由林文良、吳炳鐘、邱正宗
    、不知情之邱正宗配偶吳秋敏分別以如附表一編號1至3、附
    表二編號1至3所示之分工方式，偽造如附表一編號1至3之借
    據私文書、附表二編號1至3之本票後，將前揭偽造之借據3
    紙、本票3紙加以影印，再委託不知情之呂有明及2名真實姓
    名年籍不詳之成年人持上開借據、本票影本向林郭腰治之子
    林文吉、林丁財、林文發、林文貴催討欠款，嗣於96年5 月
    24日上午9時許，該2名男子至台北縣三重市○○○路111 號
    果菜市場，持上開借據、本票影本交付林文貴而行使之，足
    以生損害於林文良以外之繼承人。嗣因呂有明屢以電話或至
    工作場所向林文發、林文貴催討上開虛偽之債務，林文發、
    林文貴、林丁財乃邀約呂有明及該2名男子商討該債務問題
    ，其於過程中查覺有異而提出告訴。
二、林文良於台灣宜蘭地方法院檢察署檢察官偵查及本院審理過
    程，為避免自身因前揭偽造有價證券、行使偽造私文書之犯
    行遭受刑事處罰，竟基於教唆吳炳鐘、邱正宗偽證之犯意，
    於97年5月5日前1、2週至98年9月30日（吳炳鐘至本院就林
    文良偽造有價證券案作證）間，在台北市○○○路之浪漫一
    生西餐廳、邱正宗住處等處，或由自己，或透過其所委請，
    與其具有犯意聯絡之真實姓名不詳、綽號「國瑞」之成年男
    子，接續教唆吳炳鐘、邱正宗於檢察官、法院問及附表一、
    二之借據、本票之簽發、時地、原因關係、林郭腰治有無借
    款等與林文良所涉偽造有價證券等案情有重要關係之事項時
    ，應虛偽陳述附表一、二之借據、本票並非偽造，係因借款
    而經林郭腰治同意後簽發云云。嗣檢察官、本院於訊問吳炳
    鐘、邱正宗前，均告知證人具結之義務及偽證罪之處罰以及
    依利害關係得拒絕證言之權利，吳炳鐘、邱正宗均未行使拒
    絕證言之權利，分別於下列時、地供前具結後，依林文良之
    教唆，各基於偽證之犯意，就案情有重要關係之事項，虛偽
    陳述如下：
  (一)吳炳鐘於97年5月5日上午，以證人身分至台灣宜蘭地方法院
    檢察署第二偵查庭，就林文良涉嫌偽造文書案件（96年度他
    字第486號案件），於具結後虛偽證述：「（問：林文良是
    否有開本票給你？）林文良很久以前跟人家借3百萬元，是
    我介紹，有開同額本票給那個人，那張本票的發票日還有金
    額、到期日是我幫他寫的，林文良只負責簽名，另外我還有
    幫他寫一張借據，他只是負責簽名，其他都是我寫的。他是
    簽他媽媽的名字，他自己是保證人」、「（問：在何時何地
    寫這張本票及借據？）在台北市○○○路一家西餐廳，時間
    應該是本票及借據上的日期92年3月31日，我們當場開本票
    及借據」、「（問：是跟何人借這筆錢？）姓呂，外號叫『
    一名』，住承德路一段23號。他有開一家小麵攤」、「（問
    ：借款是交給何人？）我不清楚，好像是當場拿支票給林文
    良。本票就交給『一名』」等語；復接續前揭偽證犯意，於
    98 年9月30日以證人身分至本院第三法庭，就林文良涉嫌偽
    造有價證券等案件（98年度訴字第162號），於具結後虛偽
    證述：「當時林郭腰治跟我說她缺錢，當時林郭腰治身體很
    健康，簽立本票及借據的時間就是本票及借據上面記載的時
    間，地點是在台北市○○○路1段79號之薌田西餐廳，我記
    得當時是下午簽名的。林郭腰治是於92年3月31日前十幾天
    就跟我說她缺錢，並希望我可以幫他找人借錢，林文良也說
    沒關係，叫我幫忙找，所以我才幫忙找。92年3月31日簽立
    本票及借據時約有四、五人在場，林文良、林郭腰治都有在
    場，我於偵查庭應訊時，因為檢察官問的很倉促，所以我當
    時是回答林郭腰治沒有在場，但之後我回去想想，當時林郭
    腰治確實有在場，且有拿出印章給林文良蓋章。之後我是找
    到綽號『一明』的呂有明借錢給林郭腰治」、「事實上錢當
    時是呂有明拿現金交給林文良及林郭腰治，由林文良負責點
    收。錢是在簽立本票及借據後當場交付的。92年3月31日之
    借據是事先打字完成的，是呂有明拿給我的，我不知道是何
    人打字的」、「（問：當時林郭腰治有無同意林文良幫她簽
    名？）有。我會在本票上填寫到期日、發票日及金額也是林
    郭腰治說她不認識字要我幫忙的」等語。
  (二)邱正宗於98年9月23日下午以證人身分至本院第三法庭，就
    林文良涉嫌偽造有價證券等案件（98年度訴字第162號），
    於具結後虛偽證述：「（問：你與林郭腰治、林文良、呂有
    明四人是否曾經在某處一起見面？）有一次是在林郭腰治的
    店裡面，林郭腰治要向呂有明借錢，因為她不會寫字，所以
    林郭腰治叫我幫她寫本票還是借據」、「（問：該次你是與
    呂有明一起來還是在店裡碰見呂有明？）呂有明跟我說要去
    宜蘭，我跟他說我也有一個朋友約我要去宜蘭員山鄉約看一
    塊農地，所以我們二個人就約好一起來宜蘭」；「（問：當
    天為何要書立第188、189頁之本票及借據？）就是林郭腰治
    與呂有明之間彼此有要借貸，所以委請我寫」、「（問：要
    向呂有明借款的事情，林郭腰治是否知道？）我記不清楚了
    ，是她說她不會寫字，請我幫忙書寫」等語。
三、案經林文吉、林丁財、林文發、林文貴訴由台灣宜蘭地方法
    院檢察署檢察官、台灣高等法院檢察署函送暨台灣宜蘭地方
    法院檢察署檢察官自動檢舉偵查起訴。
    理  由
一、證據能力部分：
  (一)被告吳炳鐘於偵查及本院所為之自白、被告邱正宗、林文良
    於本院所為之自白，並無出於強暴、脅迫、利誘、詐欺、疲
    勞訊問、違法羈押或其他不正之方法，業據被告供述明確（
    本院卷第10 3頁），且與事實相符（詳如後述），依刑事訴
    訟法第156條第1項規定，應認有證據能力。
  (二)按被告以外之人於審判外之言詞或書面陳述，除法律有規定
    者外，不得作為證據；被告以外之人於偵查中向檢察官所為
    之陳述，除顯有不可信之情況者外，得為證據，刑事訴訟法
    第159條第1項、第159條之1第2項分別定有明文。經查，證
    人吳秋敏、林文良、邱正宗、吳炳鐘於檢察官前所為之證述
    ，業經具結，且亦無何顯有不可信之情況，又證人即被告吳
    炳鐘、邱正宗、林文良復經本院於審判程序中進行交互詰問
    ，足見被告3人之訴訟防禦權已獲充分之保障，本件被告吳
    炳鐘、邱正宗、林文良於偵訊時之供述，自得採為證據，至
    證人吳秋敏雖未於本院進行交互詰問，然本院於準備程序及
    審判程序均有詢問被告3人是否有要聲請傳喚證人或調查證
    據，已賦予被告3人行使交互詰問權之機會，被告3人不為聲
    請傳喚，自難謂未保障其交互詰問權，故依前揭法條，證人
    吳秋敏於偵訊中之證述亦應有證據能力。
  (三)按被告以外之人於審判外向法官所為之陳述，得為證據，刑
    事訴訟法第159條之1第1項定有明文。是告訴人林文吉、林
    文發、林丁財、林文貴於本院98年度訴字第162號被告林文
    良偽造有價證券等案件審理時所為之證述，係經具結後之證
    述，自有證據能力。
二、訊據被告林文良固坦承有教唆被告邱正宗偽證，惟矢口否認
    有教唆被告吳炳鐘偽證，辯稱：均係被告吳炳鐘導演，且其
    並未找被告吳炳鐘商量作證之事云云。被告吳炳鐘對前揭行
    使偽造私文書、偽證之犯行均坦承不諱，並坦承偽造如附表
    二所示林郭腰治名義之本票，惟矢口否認有何偽造有價證券
    之犯行，辯稱：偽造本票並非供行使之用云云；訊據被告邱
    正宗對偽證之犯行坦承不諱，並坦承有填寫如附表一編號3
    、附表二編號3分工方式欄之文字，惟矢口否認有何偽造有
    證券、行使偽造私文書之犯行，辯稱：當天僅係因為被告林
    文良、吳炳鐘說要不同筆跡，其方幫忙，並不知被告林文良
    、吳炳鐘係在為偽造文書、偽造有價證券之行為云云。
三、經查：
  (一)被告3人均知悉林郭腰治生前並未向呂有明借款870萬元乙情
    ，為被告3人供承不諱（99年度他字第108號卷第63頁、本院
    卷第42頁），核與證人即告訴人林文吉於本院他案審理中證
    述：林郭腰治應該不用向別人借貸，吃住都是在林文良的店
    裡面；林郭腰治過世後，林文良拿借貸資料給我看。但林郭
    腰治生前從來沒有跟我提過，當時林文良是拿1張清單給我
    看（98年度訴字第162號卷第98至99頁）；證人即告訴人林
    文發於本院他案審理中證述：林郭腰治有一塊位於內湖的土
    地有出租他人，租金都是林郭腰治在收，租金每月2萬4千元
    ，3個月1期，匯入林郭腰治郵局帳戶內；林郭腰治生前沒有
    提過她缺錢，有時候我們給她錢，她還說不要，她不缺錢；
    林郭腰治有農保，即使住院也花不了什麼錢（98年度訴字第
    162號卷第106至107頁）；證人即告訴人林丁財於本院他案
    審理中證述：就我所知林郭腰治過世前，並無向他人借錢；
    林郭腰治過世前並無跟我說她缺錢用（98年度訴字第162 號
    卷第113頁）；證人即告訴人林文貴於本院他案審理中證述
    ：林郭腰治平時有租金收入，每月有租金2萬4千元當作他的
    生活費，每年我會固定給她6萬元，我認為這些錢應該足夠
    母親使用，且母親不可能亂花錢，母親也未曾跟我提及她有
    向人借錢（98年度訴字第162號卷第116至117頁）等語相符
    ，堪認屬實。
  (二)訊據被告3人對如附表一所示之借據3紙、附表二所示之本票
    3紙，為依附表一、二分工方式欄所示之方式填寫製作等情
    均坦承不諱（99年度他字第108號卷第97至99頁、99年度偵
    字第808號卷第56、58頁、99年度他字第108號卷第62至63頁
    、本院卷第42、105頁），再佐以證人即被告邱正宗之妻吳
    秋敏證述：320萬元本票上之「93」、「7」、「20」、「
    000000 0」、「參佰貳拾萬元整」、「93」、「元」、「20
    」是我寫的；320萬元借據之「林郭腰治女士」、「93」、
    「元」、「20」、「林建龍」、「參佰貳拾萬元」、「百分
    之壹」、「207354」是我寫的；那天我外出返家，吳炳鐘、
    林文良及邱正宗在家，吳炳鐘、林文良叫我幫他們寫，我就
    幫他們寫等語（99年度偵字第808號卷第59頁），並有附表
    一所示之借據影本3紙、附表二所示之本票影本3紙可按（96
    年度他字第486號卷二第69至70之4頁），被告3人此部分自
    白足認與事實相符，洵堪認定。
  (三)林郭腰治生前並未向呂有明借款870萬元乙情，業如上述，
    是附表一所示之借據影本3紙、附表二所示之本票3紙，其內
    容自非實在，而該借據、本票之製作日期為96年4月25日，
    業據被告林文良於偵查中證述屬實（99年度他字第108號卷
    第129頁），該日期為林郭腰治死亡日（95年10月21日）之
    後，林郭腰治自不可能授權被告林文良、吳炳鐘、邱正宗製
    作附表一所示之借據影本3紙、附表二所示之本票3紙，故被
    告林文良、吳炳鐘、邱正宗有偽造附表一所示之借據影本3
    紙、附表二所示之本票3紙之行為，足堪認定。
  (四)被告吳炳鐘、邱正宗對曾於前揭時、地，以證人身分於台灣
    宜蘭地方法院檢察署檢察官偵查及本院審理時作證，供前具
    結後分別就就案情有重要關係之事項為事實欄一(一)、(二)之虛
    偽證言等情均坦承不諱（99年度他字第108號卷第164、166
    至167頁、99年度偵字第808號卷第58頁、本院卷第167、168
    頁），並有97年5月5日訊問筆錄、被告吳炳鐘結文、98年9
    月30日、98年9月23日審判筆錄、被告邱正宗結文、勘驗筆
    錄在卷可稽（96年度他字第486號卷二第252至254、258頁、
    98 年度訴字第162號卷第209至218、249、164至175、180頁
    、99年度核交字第667號全卷），又林郭腰治生前並未向呂
    有明借款870萬元，該借據、本票均係於林郭腰治死亡後製
    作等情，業如上述，故被告吳炳鐘、邱正宗之前揭證言，均
    為虛偽陳述。而前揭證言，係有關林郭腰治有無積欠呂有明
    債務、林郭腰治有無同意被告林文良、吳炳鐘、邱正宗簽寫
    該借據、本票，該證詞足以影響檢察官對被告林文良是否應
    予起訴及本院對被告林文良是否應為有罪之認定，自係陳述
    與該案案情有重要關係之事項甚明，故被告吳炳鐘、邱正宗
    此部分自白足認與事實相符，洵堪認定。
  (五)被告林文良有於被告邱正宗因他案（98年度訴字第162號被
    告林文良偽造有價證券等）至本院作證前與被告邱正宗討論
    ，要求被告邱正宗按其所述作證等情，為被告林文良自承不
    諱（本院卷第169頁），而被告邱正宗於98年9月23日至本院
    作證時係就與案情有重要關係之事項為虛偽陳述，已如前述
    ，又參酌證人即被告邱正宗於偵查中證述：林文良在開庭前
    一週內到我家請我去幫他作證，林文良是自己一人來找我，
    98 年9月23日開庭作證所說「有一次是在林郭腰治的店裡面
    ，林郭腰治要向呂有明借錢，因為她不會寫字，所以林郭腰
    治叫我幫她寫本票還是借據」、「呂有明跟我說要去宜蘭，
    我跟他說我也有一個朋友約我要去宜蘭員山鄉約看一塊農地
    ，所以我們二個人就約好一起來宜蘭」這些內容是林文良去
    我家要我來幫他來作證時跟我講的（99年度他字第108號卷
    第164頁）、於本院證述：於法院作證前只有林文良叫我要
    如何講，我大部分都是照林文良說的講等語（本院卷第119
    頁），足認被告林文良之自白與事實相符，堪信為真。
  (六)被告林文良辯稱並未教唆被告吳炳鐘偽證，其係因被告吳炳
    鐘方遭告訴人提告，故其很氣被告吳炳鐘，不可能再去找被
    告吳炳鐘商量云云。經查：
    1.證人即被告吳炳鐘於本院證述：我於97年5月5日作證前，
      林文良有叫一個叫國瑞的人跟我聯絡，後來他有跟我及邱
      正宗去一家台北市○○○路的浪漫一生西餐廳說這些問題
      ，告訴我要如何講；我於98年9月30日在法院作證所言不
      實在，因為我先前是說交付支票，林文良講的是現金，兩
      人所述不符，我回去後被林文良罵，後來林文良又叫國瑞
      跟我聯絡，說要如何作證圓回來，叫我附和林文良的說詞
      。在法院作證之前林文良有叫國瑞來找我好幾次，教我如
      何作證等語（本院卷第107至109頁），雖與被告邱正宗稱
      並未與國瑞討論過作證之事，有見過國瑞，係因被告吳炳
      鐘有一個工地，我載被告吳炳鐘過去時遇見，與本案無關
      等語不符（本院卷第119頁），惟觀諸被告林文良、吳炳
      鐘於偵查中之供述（99年度偵字第808號卷第67頁）：「
      （問：幕後還有一個不能說的人是何人？）被告吳炳鐘：
      是林文良叫該人與我商量要怎麼在地院作證，但我不認識
      他」、「（問：有無此人？）被告林文良：都是被告（指
      吳炳鐘）與該人聯絡，我只知道他的外號是國瑞」，被告
      吳炳鐘僅稱「是林文良叫該人與我商量要怎麼在地院作證
      」，並未提及該人係誰，被告林文良即知被告吳炳鐘所指
      之人為「國瑞」，顯見「國瑞」應係有參與如何勾串證言
      之事，被告邱正宗稱「國瑞」與本案無關云云，顯無可採
      。
    2.被告吳炳鐘在本院證述係由其與「國瑞」、被告邱正宗在
      浪漫一生西餐廳進行證言之勾串，雖與被告吳炳鐘於偵查
      中證述：97年5月5日開庭講的話是作證前1、2週我跟林文
      良在邱正宗家討論後由我到地檢署作證陳述，當時邱正宗
      也有在場但沒有參與討論；98年9月30日開庭講的話是林
      文良叫我這樣講的（99年度他字第108號卷第166至167 頁
      ）等語不盡相符，惟證人之陳述有部分前後不符，或相互
      間有所歧異時，究竟何者為可採，法院仍得本其自由心證
      予以斟酌，非謂一有不符或矛盾，即應認其全部均為不可
      採信，尤其關於行為動機、手段及結果等之細節方面，告
      訴人之指陳，難免故予誇大，證人之證言，有時亦有予渲
      染之可能；然其基本事實之陳述，若果與真實性無礙時，
      則仍非不得予以採信（最高法院74年台上字第1599號判例
      要旨參照）。本院審酌「國瑞」確與參與被告林文良偽造
      有價證券案件之證言勾串，已如前述，而證言之勾串，本
      就可能非僅一次即完全結束，期間如又想到不完善之處，
      便可能再為聯繫、推演，此觀被告吳炳鐘於本院證述：證
      言之勾串有時是林文良會出面，有時是「國瑞」出面等語
      亦可得知（本院卷第109頁），是被告吳炳鐘之證言，應
      認可採。
    3.被告林文良雖以前詞置辯，惟97年5月5日檢察官偵訊時，
      係對被告林文良、吳炳鐘隔離訊問，被告林文良稱：3 百
      萬本票是於92年3月31日發票日當天，在台北市○○○路
      的西餐廳簽發（96年度他字第486號卷二第255頁），被告
      吳炳鐘稱：在台北市○○○路的一家西餐廳，時間應該是
      本票及借據上的日期92年3月31日，我們當場開本票及借
      據（96年度他字第486號卷二第253頁）；至本院審理時，
      被告吳炳鐘稱簽立本票及借據的原因是林郭腰治向呂有明
      借錢（98年度訴字第162號卷第210頁），被告邱正宗亦稱
      ：林郭腰治要向呂有明借錢，因為她不會寫字，所以林郭
      腰治叫我幫她寫本票還是借據（98年度訴字第162號卷第
      165頁），被告林文良、吳炳鐘、邱正宗前揭所述並非事
      實，已如前述，如非經勾串，自無可能相符，故被告林文
      良所辯，顯難採信，再參以被告吳炳鐘於97年5月5日上午
      以證人身分至檢察署應訊，及於98年9月30日以證人身分
      至本院應訊，均係由被告聲請傳喚，此有97年4月17日訊
      問筆錄、刑事調查證據聲請狀可稽（96年度他字第486號
      卷二第239頁、98年度訴字第162號卷第34至35頁），更足
      認被告林文良有教唆被告吳炳鐘偽證之行為。
  (七)按刑法第201條第1項之意圖供行使之用而偽造、變造有價證
    券罪，其犯罪構成要件「意圖供行使之用」之「行使」，係
    指以偽造、變造之有價證券，作真正之有價證券使用，本於
    其所示之內容，對外有所主張。被告吳炳鐘辯稱偽造本票並
    非供行使之用云云，經查：
    1.被告吳炳鐘於本院自承：簽本票及借據目的是為了騙林文
      良弟弟說他母親有欠這些錢，要林文良弟弟去跟林文良辦
      理繼承登記；我只是請呂有明去告知林文良弟弟這些事；
      本票及借據的影本是簽完後我拿去給呂有明，林文良、邱
      正宗知道我要拿本票的影本去給呂有明，拿給呂有明的目
      的是要呂有明拿去給林文良的弟弟看本票及借據，告訴林
      文良的弟弟們，他們母親有欠這些錢，希望他們把土地的
      繼承辦好來處理這個土地的事，賣這些土地來清償債務等
      情明確（本院卷第105頁）；核與被告邱正宗於本院證述
      ：他簽本票及借據的意思是因為林文良母親生病時有用林
      文良的錢，若他們兄弟整合土地可以賣比較好的價錢，如
      果分別賣持分價格差很多；簽本票及借據是要拿給林文良
      弟弟看，告訴林文良弟弟們林文良也有欠人家錢，如果能
      夠一起出售土地，可以賣得較好的價錢，大家一起獲利等
      情相符（本院卷第117、118頁），是被告林文良、吳炳鐘
      、邱正宗偽造如附表二所示本票3紙係為用以欺騙被告林
      文良之弟，由呂有明前往使被告林文良之弟弟們相信林郭
      腰治生前積欠有如借據及本票所示之債務，足堪認定。
    2.證人即告訴人林文貴於本院另案審理時證述：（問：母親
      過逝以後是否有人找你討債？）是。當時他們到我三重果
      菜公司公司找我，對方出示3張本票及3張借據，要我拿出
      上面記載的金額要我還款。當時對方是二個身著黑衣的人
      來找我；我要對方提出證據給我看，他們說是我母親借的
      ，所以他們就拿出3張本票及3張借據；他們是直接帶影本
      過來，並交付影本給我等語（98年度訴字第162號卷第115
      至116頁）、證人即告訴人林文吉於本院另案審理時證述
      ：附表一、二之借據、本票是母親過世後，有人去恐嚇其
      他告訴人後，林文發、林文貴拿給我看，我才第一次看到
      等語（98年度訴字第162號卷第99頁）、證人即告訴人林
      文發於本院另案審理時證述：林郭腰治過世後，有二個人
      拿了三張本票及三張借據來我公司找我，總共到我公司來
      了二次，前二次他們來公司找我的時候，我不在公司，但
      他們有另外去找林文貴要錢，當時林文貴有要求對方提出
      3張本票及3張借據的影本。林文貴拿本票及借據的影本給
      我看時，是我第一次看到，所以第三次我們才約他們見面
      ，第三次我們三兄弟林丁財、林文發、林文貴就約對方三
      人到內湖一家咖啡店去談債務的原委，我們詢問他們債務
      的來源，他們說債務是我母親積欠的等語（98年度訴字第
      162號卷第101頁）、證人即告訴人林丁財於本院另案審理
      時證述：林郭腰治過世後，黑道沒有找我或打電話給我找
      我討債，黑道是找我弟弟，他們跟我說的，當時黑道說錢
      是母親借的，所以要找我們兄弟出來談。我們於內湖談判
      時，他們說本票是我們母親寫的，章是母親蓋的，本票是
      被告交給他們的，所以要我們兄弟處理該債務；對方有三
      個人，我記得其中一個好像叫呂有明等語（98年度訴字第
      162號卷第110至111頁），綜合告訴人林文貴、林文發、
      林丁財之證述可知，林郭腰治死亡後，有二名身著黑衣之
      人持被告3人所偽造如附表二之本票影本前往向告訴人林
      文貴表示林郭腰治有積欠債款，而該本票係林郭腰治借款
      之憑證。
    3.綜上，被告3人偽造該本票之目的，即係要使被告林文良
      之弟弟們相信林郭腰治生前積欠有如本票所示之債務，並
      交由呂有明及真實姓名年籍不詳之成年人2人持以向告訴
      人林文貴表示該本票為林郭腰治簽發，顯係要使告訴人林
      文貴相信該本票為真正，以作為債權之憑證，被告3人既
      係要將該本票作真正之有價證券使用，本於其所示之內容
      ，對外有所主張而偽造，參諸前揭說明，被告3人有供行
      使之用之意圖，自堪認定，被告吳炳鐘前揭辯詞，自無可
      採。
  (八)被告邱正宗辯稱當天僅係因為被告林文良、吳炳鐘說要不同
    筆跡，其方幫忙，其不知被告林文良、吳炳鐘係在為偽造文
    書、偽造有價證券之行為云云。經查，被告邱正宗於本院自
    承：簽本票及借據的意思是因為林文良母親生病時有用林文
    良的錢，若他們兄弟整合土地可以賣比較好的價錢，如果分
    別賣持分價格差很多，當初我有提供建商給他們，但建商一
    看他們的土地是持分，且兄弟太多就不願意買；（問：你當
    場在簽本票及借據時是否知悉他們簽本票及借據的目的？）
    是，就是我剛才所講的整合土地，六個持分可以作一次買賣
    ，至於林郭腰治有無借貸，我不清楚，應該是沒有借貸關係
    ；林文良當時是說林郭腰治有欠人家錢，他有幫忙還清了，
    林文良自己也有欠人家錢，他希望弟弟可以一起將土地賣給
    建商，這樣價錢會比較好，若個人持分出售的話價錢差很多
    ；林文良有跟吳炳鐘說要吳炳鐘跟他的弟弟說他母親欠人家
    錢的事情，林文良有幫忙還錢的事情。簽本票及借據是要拿
    給林文良弟弟看，告訴林文良弟弟們林文良也有欠人家錢，
    如果能夠一起出售土地，可以賣得較好的價錢，大家一起獲
    利等語（本院卷第117至118頁），足認被告邱正宗於與被告
    林文良、吳炳鐘及不知情之吳秋敏製作附表一、二之借據、
    本票時，顯已知悉製作該借據、本票之目的，此再參酌被告
    吳炳鐘於偵查中證稱：林文良、我、邱正宗商量說寫這三張
    本票及借據後，要跟林文良的弟弟說他母親欠這些錢，是於
    寫本票及借據前一星期，在台北縣五股鄉○○路○段405 號
    1樓商量的，在場的有林文良、林文慶、我、邱正宗及林小
    姐，在場的都有參與商量；簽立當天林文良、林文慶、我、
    邱正宗及林小姐都在；邱正宗不是提議者，邱正宗也有參與
    商量的過程（99年度偵字第808號卷第64至65頁）、於本院
    證述：（問：這些借據及本票是那些人說好要簽並要去騙林
    文良的弟弟的？）是我們在場的人一起商量的，有我、林文
    良、邱正宗，林文慶在場但沒有講話，林小姐即林春蘭也沒
    有理會，邱正宗的太太也是坐在後面，也沒有理會；本票及
    借據的影本是簽完後我拿去給呂有明，林文良、邱正宗知道
    我要拿本票的影本去給呂有明，拿給呂有明的目的是要呂有
    明拿去給林文良的弟弟看本票及借據，告訴林文良的弟弟們
    ，他們母親有欠這些錢，希望他們把土地的繼承辦好來處理
    這個土地的事，賣這些土地來清償債務。林文良、邱正宗也
    知道是要叫呂有明去講這些事等語（本院卷第107、109頁）
    ，更足認被告邱正宗前揭辯詞，並無可採。
  (九)綜上，被告3人所辯均不足採信，本件事證明確，被告3人犯
    行堪予認定，應依法論科。
四、論罪科刑：
  (一)核被告吳炳鐘、邱正宗所為，均係犯刑法第216條、第210條
    之行使偽造私文書罪、第201條第1項之偽造有價證券罪及第
    168條偽證罪。
  (二)按刑法上之偽證不以結果之發生為要件，一有偽證行為，無
    論當事人是否因而受有利或不利之判決，均不影響其犯罪之
    成立。被告在訴訟上固有緘默，且受無罪推定之保障，惟此
    均屬消極不作為，如其積極教唆他人為自己偽證，已逾越上
    揭法律對被告保障範圍，仍應以教唆偽造罪論處（最高法院
    93年度台上字第141號、96年度台上字第1495號、97年台上
    字第2162號等判決參照）。故被告林文良所為，係犯刑法第
    29 條、第168條教唆偽證罪。
  (三)被告吳炳鐘、邱正宗、林文良就上述行使偽造私文書、偽造
    有價證券犯行有犯意之聯絡及行為之分擔，皆為共同正犯。
  (四)被告吳炳鐘、邱正宗、林文良利用不知情之成年人吳秋敏而
    偽造本票、借據，並利用不知情之成年人呂有明及真實姓名
    年籍不詳之成年男子2名行使偽造之本票、借據，應論以間
    接正犯。
  (五)按刑法第28條之共同正犯，以二人以上共同實施犯罪行為為
    條件，教唆犯則係教唆他人實施犯罪行為，與共同實施之正
    犯有別，二人以上共同教唆，雖應就教唆行為共同負責，仍
    不適用第28條之規定（最高法院25年上字第6616號判例要旨
    參照）。被告林文良與真實姓名不詳、綽號「國瑞」之成年
    男子共同教唆偽證，業如前述，自應就教唆行為共同負責。
  (六)被告吳炳鐘、邱正宗、林文良偽造林郭腰治署押之行為，係
    偽造借據、本票之部分行為，其偽造私文書後復持以行使，
    偽造之低度行為應為行使之高度行為所吸收，不另論罪；被
    告偽造有價證券後復持以行使，行使之低度行為應為偽造之
    高度行為所吸收，亦不另論罪。
  (七)被告林文良為脫免罪責，於同一案件，教唆被告吳炳鐘、邱
    正宗為其偽證，教唆行為之時間、地點密接，所侵害國家審
    判權之法益單一，應認係基於單一行為決意，接續所為之數
    舉動，為接續犯，僅成立單一之教唆偽證罪。
  (八)被告吳炳鐘於同一案件分別於偵查、本院審理中為偽證行為
    ，時間、地點密接，所侵害國家審判權之法益單一，應認係
    基於單一行為決意，接續所為之數舉動，為接續犯，僅成立
    單一之教唆偽證罪。
  (九)被告吳炳鐘、邱正宗接續偽造附表一編號1至3所示借據，並
    持以行使之行為；另接續偽造附表二編號1至3所示本票，並
    持以行使之行為，係分別基於單一行使偽造私文書、偽造有
    價證券犯意下之接續行為，均僅侵害一個法益，各只論以一
    罪。
  (十)被告吳炳鐘、邱正宗同時偽造附表一編號1至3所示借據、附
    表二編號1至3所示本票，並同時持以行使，所犯行使偽造私
    文書罪、偽造有價證券罪，係一行為觸犯二罪名，為想像競
    合犯，應分別從一重論以偽造有價證券罪。
  (十一)被告吳炳鐘、邱正宗所犯偽造有價證券罪、偽證罪二罪，犯
    意各別，行為互殊，應予分論併罰。
  (十二)被告吳炳鐘、邱正宗於所虛偽陳述之案件確定前自白，依刑
    法第172條之規定，均減輕其刑。
  (十三)按一次虛構事實而誣告數人，其誣告行為仍屬一個，因之對
    於所告數人中之一部分，自白為係屬誣告，而對於其餘之人
    仍有使受刑事處分之意圖，未經自白為誣告者，僅屬縮小其
    誣告行為之範圍，仍不能邀減免之寬典（最高法院30年上字
    第2606號判例要旨參照）。被告林文良於一案中教唆被告吳
    炳鐘、邱正宗2人偽證，僅對教唆被告邱正宗偽證部分自白
    ，未對教唆被告吳炳鐘偽證部分自白，參諸前揭判例要旨，
    僅屬縮小其偽證行為之範圍，仍不能邀減免之寬典。
  (十四)爰審酌被告3人之素行、為使告訴人同意共同變賣林郭腰治
    留下之土地，竟以偽造虛偽債權憑證、有價證券之方式為上
    述行為，影響告訴人財產上權益及有價證券在交易市場流通
    之正確性，另被告林文良偽造有價證券於前，又為隱瞞前非
    ，脫卸罪責而教唆被告吳炳鐘、邱正宗偽證於後，殊屬可議
    ，被告吳炳鐘、邱正宗於受到被告林文良之教唆，基於幫助
    之意或避免自己亦遭受刑責，雖經告知得行使拒絕證言之權
    利，仍於案情有重要關係事項為虛偽證述，違背合法具結後
    應真實陳述之義務，有害於國家司法權行使之公正，兼衡渠
    等犯罪手段平和、所生危害程度及被告吳炳鐘坦承行使偽造
    私文書、偽證犯行、被告邱正宗坦承偽證犯行、被告林文良
    坦承教唆被告邱正宗偽證犯行，否認其餘犯行等一切情狀，
    分別量處如主文所示之刑，並分別就被告吳炳鐘、邱正宗所
    犯數罪定應執行刑，資為懲儆。
  (十五)被告邱正宗之辯護人雖請求依刑法第59條之規定，酌量減輕
    被告邱正宗之刑，然本件被告邱正宗犯罪之情狀並無何顯可
    憫恕，認科以最低度刑仍嫌過重之情，自無法依刑法第59條
    予以酌減，併予敘明。又被告吳炳鐘、邱正宗之辯護人均請
    求予以緩刑之宣告，惟緩刑係以「受2年以下有期徒刑、拘
    役或罰金之宣告」為要件，本件被告吳炳鐘、邱正宗所受之
    宣告，已逾有期徒刑2年，自無從為緩刑之宣告，併此敘明
    。
  (十六)按支票上偽造之印文、署押，已因支票之沒收而包括在內，
    第一審竟重為沒收之諭知，原審未予糾正，均屬違法（最高
    法院63年台上字第2770號判例要旨參照）。附表一編號1至3
    所示偽造之借據3紙、附表二編號1至3所示本票3紙並未扣案
    ，被告林文良雖稱已撕毀，然並無證據證明確已撕毀而不存
    在，該借據3紙為被告3人所有，供犯罪所用之物，業據被告
    3人供述屬實，爰依刑法第38條第1項第2款規定宣告沒收。
    偽造之附表二編號1至3所示本票3張，爰依刑法第205條規定
    宣告沒收。附表一所示之借據3紙、附表二所示之本票3紙既
    已諭知沒收，其上偽造之「林郭腰治」署押，自無庸重複諭
    知沒收，附此敘明。
據上論斷，應依刑事訴訟法第299條第1項前段，刑法第28條、第
29 條、第168條、第201條第1項、第216條、第210條、第205條
、第172條、第38條第1項第2款、第51條第5款、第55條，刑法施
行法第1條之1，判決如主文。
本案經檢察官張立言到庭執行職務。
中    華    民    國   100    年    5     月    31    日
                  刑事第二庭審判長法  官  林惠玲
                                  法  官  劉家祥
                                  法  官  王耀興
以上正本證明與原本無異。
如不服本判決應於收受本判決後10日內向本院提出上訴書狀，並
應敘述具體理由。若未敘述理由者，應於上訴期間屆滿後20日內
向本院補提理由書狀(均須按他造當事人之人數附繕本)。
                                  書記官  林家妮
中    華    民    國   100    年    6     月    1     日
附表一：
┌─┬────────┬─────────────────────────┐
│編│偽造之文書      │分工方式                                          │
│號│                │                                                  │
├─┼────────┼─────────────────────────┤
│1 │92年3月31日借據 │林文良分工部分：在借款人欄偽簽「林郭腰治」署押1枚 │
│  │                │，並盜用林郭腰治之印章，在借款人欄蓋「林郭腰治」之│
│  │                │印文1枚，並在地址欄填寫「宜蘭市○○路82號」、身分 │
│  │                │證字號欄填寫「Ｚ000000000」、電話欄填寫「000000000 │
│  │                │」。                                              │
│  │                │吳炳鐘分工部份：在本文欄中填寫「林郭腰治」、「92」│
│  │                │、「3」、「31」、「陳治明」、「參佰萬」、「百分之 │
│  │                │壹」、「217331」、最後一行日期「92」、「3」、「31 │
│  │                │」。                                              │
├─┼────────┼─────────────────────────┤
│2 │93年1月20日借據 │林文良分工部分：在借款人欄偽簽「林郭腰治」署押1枚 │
│  │                │，並盜用林郭腰治之印章，在借款人欄蓋「林郭腰治」之│
│  │                │印文1枚，並在地址欄填寫「宜蘭市○○路82號」、身分 │
│  │                │證字號欄填寫「Ｚ000000000」、電話欄填寫「000000000 │
│  │                │」。                                              │
│  │                │由不知情之邱正宗配偶吳秋敏填寫部分：在本文欄中填寫│
│  │                │「林郭腰治」、「93」、「元」、「20」、「林建龍」、│
│  │                │「參佰貳拾萬」、「百分之壹」、「207354」。        │
│  │                │                                                  │
├─┼────────┼─────────────────────────┤
│3 │94年12月30日借據│林文良分工部分：在借款人欄偽簽「林郭腰治」署押1枚 │
│  │                │，並盜用林郭腰治之印章，在借款人欄蓋「林郭腰治」之│
│  │                │印文1枚，並在地址欄填寫「宜蘭市○○路82號」、身分 │
│  │                │證字號欄填寫「Ｚ000000000」、電話欄填寫「000000000 │
│  │                │」。                                              │
│  │                │邱正宗分工部分：在本文欄中填寫「林郭腰治」、「94」│
│  │                │、「12」、「30」、「郭錦春女士」、「貳佰伍拾萬」、│
│  │                │「百分之壹」、「216476」。                        │
└─┴────────┴─────────────────────────┘
附表二：
┌─┬────┬────┬────┬────┬───┬────────────┐
│編│本票號碼│ 發票日 │到期日  │面額（新│發票人│分工方式                │
│號│        │        │        │台幣）  │      │                        │
├─┼────┼────┼────┼────┼───┼────────────┤
│1 │NO217331│92年3月 │92年6月 │300萬元 │林郭腰│吳炳鐘在到期日欄填寫「92│
│  │        │31日    │30日    │        │治    │」、「6」、「30」、金額 │
│  │        │        │        │        │      │欄填寫「3000000」、「參 │
│  │        │        │        │        │      │佰萬元整」、發票日欄填寫│
│  │        │        │        │        │      │「92」、「3」、「31」。 │
│  │        │        │        │        │      │林文良在發票人欄偽簽「林│
│  │        │        │        │        │      │郭腰治」署押各1枚，並盜 │
│  │        │        │        │        │      │用林郭腰治之印章，在該本│
│  │        │        │        │        │      │票發票人欄蓋「林郭腰治」│
│  │        │        │        │        │      │印文各1枚，並在發票人地 │
│  │        │        │        │        │      │址欄填寫「宜蘭市○○路82│
│  │        │        │        │        │      │號」。                  │
├─┼────┼────┼────┼────┼───┼────────────┤
│2 │NO207354│93年1月 │93年7月 │320萬元 │林郭腰│不知情之邱正宗配偶吳秋敏│
│  │        │20日    │20日    │        │治    │在到期日欄填寫「93」、「│
│  │        │        │        │        │      │7」、「20」、金額欄填寫 │
│  │        │        │        │        │      │「0000000」、「參佰貳拾 │
│  │        │        │        │        │      │萬元整」、發票日欄填寫「│
│  │        │        │        │        │      │93 」、「元」、「20」。 │
│  │        │        │        │        │      │林文良在發票人欄偽簽「林│
│  │        │        │        │        │      │郭腰治」署押各1枚，並盜 │
│  │        │        │        │        │      │用林郭腰治之印章，在該本│
│  │        │        │        │        │      │票發票人欄蓋「林郭腰治」│
│  │        │        │        │        │      │印文各1枚，並在發票人地 │
│  │        │        │        │        │      │址欄填寫「宜蘭市○○路82│
│  │        │        │        │        │      │號」。                  │
├─┼────┼────┼────┼────┼───┼────────────┤
│3 │NO216476│94年12月│95年6月 │250萬元 │林郭腰│邱正宗在到期日欄填寫「95│
│  │        │30日    │30日    │        │治    │」、「6」、「30」、金額 │
│  │        │        │        │        │      │欄填寫「0000000」、「貳 │
│  │        │        │        │        │      │佰伍拾萬元整」、發票日欄│
│  │        │        │        │        │      │填寫「94」、「12」、「30│
│  │        │        │        │        │      │」。                    │
│  │        │        │        │        │      │林文良在發票人欄偽簽「林│
│  │        │        │        │        │      │郭腰治」署押各1枚，並盜 │
│  │        │        │        │        │      │用林郭腰治之印章，在該本│
│  │        │        │        │        │      │票發票人欄蓋「林郭腰治」│
│  │        │        │        │        │      │印文各1枚，並在發票人地 │
│  │        │        │        │        │      │址欄填寫「宜蘭市○○路82│
│  │        │        │        │        │      │號」。                  │
└─┴────┴────┴────┴────┴───┴────────────┘
附錄本案論罪科刑法條全文
刑法第168 條
於執行審判職務之公署審判時或於檢察官偵查時，證人、鑑定人
、通譯於案情有重要關係之事項，供前或供後具結，而為虛偽陳
述者，處七年以下有期徒刑。
刑法第201 條
意圖供行使之用，而偽造、變造公債票、公司股票或其他有價證
券者，處三年以上十年以下有期徒刑，得併科三千元以下罰金。
行使偽造、變造之公債票、公司股票或其他有價證券，或意圖供
行使之用，而收集或交付於人者，處一年以上七年以下有期徒刑
，得併科三千元以下罰金。
刑法第210 條
偽造、變造私文書，足以生損害於公眾或他人者，處五年以下有
期徒刑。
刑法第216 條
行使第二百十條至第二百十五條之文書者，依偽造、變造文書或
登載不實事項或使登載不實事項之規定處斷